【裁判字號】    90,台上,6277
【裁判日期】    901017
【裁判案由】    偽造有價證券
【裁判全文】
最高法院刑事判決                                九十年度台上字第六二七七號
    上  訴  人  甲○○
右上訴人因偽造有價證券案件，不服台灣高等法院高雄分院中華民國八十八年八月十
七日第二審判決（八十八年度上訴字第六一七號，起訴案號：台灣高雄地方法院檢察
署八十六年度偵字第二○七二三、二八○四○號），提起上訴，本院判決如左：
    主  文
原判決撤銷，發回台灣高等法院高雄分院。
    理  由
本件原判決認定：上訴人甲○○明知其經濟狀況不佳，無力負擔龐大之互助會款，竟
意圖為自己不法之所有，基於詐欺、偽造有價證券、偽造文書之概括犯意自（一）民
國八十四年三月十日，在高雄市三民區○○○路三六六號之住處，邀集每會新台幣（
下同）一萬元，會員連會首共四十三會，會期自八十四年三月十日起至八十六年十二
月二十五日止之民間互助會，每月十日在其前開住宅開標，每年六月、十月二十五日
及八十五年二月二十八日、八十六年十二月二十五日各加會一次，採內標制，即活會
會員係以每會會款扣除得標者所標之利息後繳納會款，其中列名會員名單之陳慶仁並
未參加，而是上訴人以後冒標用所虛列之人頭。上訴人乃基於意圖為自己不法之所有
，並基於詐欺、偽造標單、行使偽造標單、偽造本票之概括之犯意，利用會員間或互
不認識或未克到場參加投標之機會，於八十四年九月十日第八會時，在上開地址，未
經陳慶仁授權，在未載「標單」字樣之紙上，偽簽陳慶仁之姓名及標金三千一百元而
得標，並行使上開標單，向活會會員詐稱陳慶仁得標，以使活會會員陷於錯誤而詐取
會款，足生損害於陳慶仁及張茂春、李金鳳、簡花蓮、林重榮等其他活會會員，共詐
得活會會款之金額為二十四萬一千五百元（即六千九百元乘三十五名活會會員）。又
因標得互助會會款需簽發本票擔保會款之繳納，上訴人竟意圖供行使之用，先委由不
知情之不詳姓名成年人偽刻陳慶仁印章一個，再於上開得標日期，分別指使其不知情
之成年人在上開住處填載本票之陳慶仁署押、金額、發票日期、地址等，再由上訴人
在本票上蓋用偽造之印章而偽造本票三十五張（本票金額、日期同原判決附表一），
並連續以本票為擔保，於上開冒標日期後分別持向活會會員詐取會款，嗣偽造標單均
予以丟棄滅失，偽造之本票除原判決附表一所示之本票七張外，亦均收回撕毀滅失（
於止會時只餘七會活會會員）。（二）八十四年十月二十日，又在前開住處，邀集每
會一萬元，會員連會首共四十八會，會期自八十四年十月二十日起至八十七年十二月
二十日止之民間互助會，其間於每年一月、五月、九月三十日均有加標一會，採內標
制，其中列名會員名單之陳慶仁並未參加，而是上訴人為以後冒標用所虛列之人頭。
上訴人復基於前開意圖為自己不法之所有，並基於詐欺、偽造標單、行使偽造標單之
概括之犯意，利用會員間或互不認識或未克到場參加投標之機會，於八十四年十二月
二十日第三會時，在上開地址，未經陳慶仁授權，在未載「標單」字樣之紙上偽簽陳
慶仁之姓名及標金三千六百元而得標，並行使上開標單，向活會會員詐稱陳慶仁得標
，以使活會會員陷於錯誤而詐取會款，足生損害於陳慶仁及李金鳳、簡花蓮、張雪芳
、陳月素、黃燈順等其他活會會員，共詐得活會會款之金額為二十八萬八千元（即六
千四百元乘四十五名活會會員）。上訴人復於八十六年十二月二十日第二十六會時，
在上開地址，未經張雪芳授權，在未載「標單」字樣之紙上偽簽張雪芳之姓名及標金
三千二百元而得標，並行使上開標單，向活會會員詐稱張雪芳得標，以使活會會員陷
於錯誤而詐取會款，足生損害於張雪芳及李金鳳、簡花蓮、陳月素、黃燈順等其他活
會會員，共詐得活會會款之金額為十四萬九千六百元（即六千八百元乘二十二名活會
會員），嗣偽造標單均予以丟棄滅失。（三）八十五年五月二十日，又在前開住處，
邀集每會一萬元，會員連會首共三十二會，會期自八十五年五月二十日起至八十七年
六月二十日止之民間互助會，其間於每年一月、五月、九月五日均加標一會，採內標
制，其中列名會員名單之陳慶仁並未參加，而是上訴人為以後冒標用所虛列之人頭。
上訴人復基於前開意圖為自己不法之所有，並基於詐欺、偽造標單、行使偽造標單之
概括犯意，利用會員間或互不認識或未克到場參加投標之機會，於八十五年六月二十
日第二會時，在上開地址，未經陳慶仁授權，在未載「標單」字樣之紙上偽簽陳慶仁
之姓名及標金二千五百元而得標，並行使上開標單，向活會會員詐稱陳慶仁得標，以
使活會會員陷於錯誤而詐取會款，足生損害於陳慶仁及簡花蓮、張月丹、陳峰英、張
嫩玲等其他活會會員，共詐得活會會款之金額為二十二萬五千元（即七千五百元乘三
十名活會會員），嗣偽造標單予以丟棄滅失。上訴人於冒標前開（二）、（三）陳慶
仁互助會時，為供行使之用，基於概括之犯意，分二次指使不知情之成年人在上開住
處填載本票之金額、地址、陳慶仁之姓名等，再由上訴人在本票上分別蓋用前開偽造
之印章而偽造如原判決附表二所示之未完成本票（未記載發票日或完整之發票日期，
故尚不具有本票之效力，只能認係表彰債權之私文書），均足生損害於陳慶仁。（四
）上訴人又自八十六年四月十五日（公訴人誤載為四月十日）起，在上址邀集每會一
萬元，連會首共計二十七會，會期自八十六年四月十五日至八十八年六月十五日之民
間互助會，採外標制即活會會員係以每會會款不扣除得標者所標之利息繳納一萬元之
會款，得標人需簽發本票，始得領取會款之互助會。上訴人竟基於前開意圖為自己不
法所有之詐欺、偽造有價證券之概括犯意，於八十六年五月十五日第二會開標時，由
會員葉穎麗以二千五百元得標，葉穎麗並簽發面額各一萬二千五百元之本票二十五張
交由上訴人以備向活會會員收取會款之擔保，上訴人因聽聞得標人葉穎麗之經濟狀況
不佳，竟向得標人葉穎麗謊稱該會已止會，並退還葉穎麗為領取會款所簽發之二十五
張本票中之二十三張，並在上開住處，以偽造「葉穎麗」簽名及委由不知情之成年人
盜刻「葉穎麗」印章後，蓋用於本票上之方式，偽造發票人葉穎麗，面額一萬二千五
百元，發票日均為八十六年五月十五日之本票十一張後（票號分別為0000000
號、0000000號、0000000號、0000000號、0000000號
至0000000號、0000000號、0000000號），行使其中偽造之0
000000號、0000000號二張本票，交付予活會會員邱瑩收執供擔保，
以換取葉穎麗為領取會款所簽發之同額本票二張（邱瑩未依約退還葉穎麗所簽發之
二張本票），並向其他活會會員偽稱葉穎麗得標，使其他活會會員張漱玲、陳月招、
楊煥芳、邱瑩、陳玉鳳等人均陷於錯誤，誤認確係葉穎麗得標而交付會款，合計共
詐得二十四萬元活會會款。嗣上訴人於八十六年七月起宣告止會後，葉穎麗、簡花蓮
等會員至上訴人上開住處理論時，發現上訴人所偽造「葉穎麗」名義簽發之上開00
00000號、0000000號、0000000號至0000000號、000
0000號、0000000號等九張尚未交付其他會員之本票、及偽造如原判決附
表一所示之陳慶仁本票及附表二未完成發票行為之「本票」時，始查覺上情等情。因
而撤銷第一審之科刑判決，改判論上訴人以意圖供行使之用，而偽造有價證券罪，判
處有期徒刑參年拾月，固非無見。
惟按偽造之有價證券，不問屬於犯人與否，沒收之，刑法第二百零五條定有明文。原
判決事實欄載稱：八十六年七月上訴人宣告止會後，被害人等至上訴人住處理論時，
發現原判決附表一所示之陳慶仁本票七張云云（原判決第五頁倒數第十至六行），似
認定該本票七紙，係於上訴人住處尋獲等情，惟原判決事實欄又認定：上訴人偽造之
陳慶仁本票三十五紙，於八十四年九月十日冒標時，分別持向活會會員共三十五人詐
取財物，嗣除七會活會會員之七紙本票外，均已收回撕毀滅失云云（原判決二頁倒數
第三行至第四頁第一行），似認定上訴人偽造之陳慶仁本票三十五紙，均已交付予三
十五名活會會員。果原判決之認定不虛，上訴人確已將偽造之三十五紙陳慶仁本票交
予三十五名活會會員，則其偽造之七紙陳慶仁本票，至上訴人止會時，自應仍在七名
活會會員手中，又如何會於上訴人家中扣得？是上訴人實際偽造之本票究為四十二張
（已交付之三十五張加計扣案之七張），抑僅如原判決認定之三十五張，即非無疑？
再原判決事實欄雖又認定上訴人偽造「葉穎麗」之本票十一紙，除行使其中二紙外，
其餘九紙於上訴人家中發覺等情（原判決五頁第二至十四行），惟上訴人於第一審審
理時供稱：「（問：共寫了幾張葉穎麗之本票？）並未每一會員皆換回，只有十四張
。（問：加上起訴書所載共幾張？）共十七張」等語（見第一審卷第六十頁背面），
嗣於原審審理時則供稱：「（問：共簽發幾張葉穎麗的本票？）拿了十幾張向會員收
款，在我抽屜中查獲有八章（張），我共開了葉女二十四張本票，因黃長光也是會首
，少開他的一張」等語（見原審卷第三十一頁），就其偽造「葉穎麗」之本票張數所
供一再更異。究竟實情如何，既攸關應沒收本票之多寡，原判決未詳加調查，以致事
實之認定仍欠明瞭，本院即無從為適用法律上當否之判斷。以上或為上訴意旨所指摘
，或為本院得依職權調查之事項，應認原判決有撤銷發回之原因。又原判決附表一本
票第 24365號係243654之誤，附表二之本票，漏載第214787號之本票（見原審外放證
物袋），主文第二行漏載「連續」二字，第三行面額壹萬貳仟伍佰元漏載「新台幣」
三字，案經發回，應併注意及之，附此敘明。
據上論結，應依刑事訴訟法第三百九十七條、第四百零一條，判決如主文。
中      華      民      國     九十     年      十      月     十七     日
                              最高法院刑事第十一庭
                                  審判長法官  林  增  福
                                        法官  邵  燕  玲
                                        法官  吳  昆  仁
                                        法官  陳  世  雄
                                        法官  惠  光  霞
      右正本證明與原本無異
                                              書  記  官
中      華      民      國     九十     年      十      月    二十三    日


司法院資訊處製作；財團法人民間司法改革基金會備份。
